【裁判字號】    97,訴,1400
【裁判日期】    970530
【裁判案由】    返還不當得利
【裁判全文】
臺灣臺北地方法院民事判決              97年度訴字第1400號
原      告  偉立生技製藥股份有限公司
法定代理人  乙○○
訴訟代理人  吳奎新律師
複  代理人  陳添信律師
被      告  第一商業銀行股份有限公司
法定代理人  甲○○
訴訟代理人  丁○○
上列當事人間返還不當得利等事件，本院於民國97年5 月22日言
詞辯論終結，判決如下：
    主      文
原告先備位之訴，及其先位之訴假執行之聲請均駁回。
訴訟費用由原告負擔。
    事實及理由
壹、程序方面：
    按訴狀送達後，原告不得將原訴變更或追加他訴。但被告於
    訴之變更或追加無異議，而為本案之言詞辯論者，視為同意
    變更或追加，民事訴訟法第255 條第2 項定有明文。本件原
    告起訴時係以民法第179 條後段為請求權基礎，並聲明：被
    告應給付原告新台幣（下同）300 萬元，及其中50萬元自民
    國94年8 月10日起、225 萬元自94年11月28日起、25萬元自
    95年3 月28日起，均至清償日止，按年息5%計算之利息；嗣
    於訴訟進行中，追加債務不履行損害賠償請求權為請求權基
    礎，嗣再追加備位聲明為：被告應給付原告2,932,313 元，
    及自96年9 月13日起至清償日止按年息5%計算之利息。因被
    告對此訴之追加均未異議而為本案之言詞辯論，揆諸前開說
    明，視為同意追加，是原告此部分訴之追加自應准許。
貳、實體方面：
一、原告起訴主張略以：
（一）訴外人仁濟生物製藥科技股份有限公司（以下稱仁濟公司
      ）因向被告借款，於92年9 月23日提供其所有坐落於臺北
      市○○區○○段2 小段69地號土地暨其上門牌號碼臺北市
      中山區○○街31號1 樓之建物（以下稱系爭不動產）設定
      第一順位抵押權予被告，仁濟公司嗣於94年6 月28日將系
      爭不動產出租予伊。後因仁濟公司財務發生困難，無法支
      付被告利息，經被告向法院聲請拍賣系爭不動產，伊為購
      買系爭不動產而與被告協商，雙方協議由伊購買被告對仁
      濟公司之債權，伊先行墊付50萬元後，被告即向法院聲請
      暫緩強制執行，伊再於3 個月內支付225 萬元，被告即撤
      回強制執行之聲請，以便將系爭不動產過戶至伊名下，俟
      完稅後再支付25萬元，餘款則由伊向其他銀行借款後支付
      ，被告並同意免除利息934,980 元及違約金318,133 元。
      伊依兩造所約定和解案之內容於94年8 月10日匯款50萬元
      予被告，並開立發票日各為94年11月28日、95年3 月28日
      之面額225 萬元、25萬元支票共2 紙予被告，並已全部兌
      現，被告於收取前開款項後亦已於94年11月30日撤回強制
      執行之聲請。
（二）嗣系爭不動產因有其他假扣押債權人查封，致無法塗銷查
      封登記，被告見無法撤封乃於95年7 、8 月間再度聲請拍
      賣系爭不動產，由本院以95年度執字第24568 號執行案件
      處理，後經第三人於95年12月間得標買受，已無法過戶予
      伊。而本件伊之真意乃購買被告對仁濟公司之債權，並非
      承擔仁濟公司之債務，被告對仁濟公司之債權既因強制執
      行程序而獲全額受償，無法再將債權出售予伊，被告已陷
      於給付不能，且其前所受領之300 萬元之法律上原因嗣後
      也已不存在，屬不當得利，自應返還伊300 萬並加計利息
      。
（三）縱認伊有債務承擔情事，因兩造間並未約定餘款之清償期
      限，伊復未收受被告任何解除兩造間和解案之意思表示，
      亦無違約情事，兩造自均應依所約定和解案之內容履行，
      然被告於前開95年度執字第24568 號案件強制執行程序所
      陳報之債權，並未依兩造協議之內容即擔保借款之部分改
      以年息2.5%、信用貸款部分改以年息3%計息，違約金全免
      ，仍以擔保借款部分年息4.81% 、信用貸款部分年息4.13
      % 計息，並加計違約金，以致溢收2,932,313 元，亦屬不
      當得利，自應返還予伊。爰依不當得利、債務不履行等規
      定提起本件訴訟等語。並先位聲明：1.被告應給付原告30
      0 萬元，及其中50萬元自94年8 月10日、225 萬元自94年
      11月28日、25萬元自95年3 月28日起，均至清償日止，按
      年息5%計算之利息。2.願供擔保請准宣告假執行；備位聲
      明：被告應給付原告2,932,313 元，及自96年9 月13日起
      至清償日止按年息5%計算之利息。
二、被告則略以:
（一）原告於94年8 月3 日出具申請書向伊表示願承受訴外人仁
      濟公司對伊所負擔之債務，並陸續清償50萬元、225 萬元
      後，伊即於94年11月30日向本院聲請撤回強制執行，並無
      債務不履行情事。嗣原告遲至95年3 月仍未能清償尾款，
      故主動再交付25萬元支票予伊，請求將履行協議期限延長
      至95年4 月30日，伊即發函通知原告應於95年4 月30日前
      依協議內容清償餘款，否則和解案失效。嗣因原告未能請
      求其他債權人撤回假扣押聲請，始改口稱願購買伊對仁濟
      公司之債權，惟仍無法排除債務承擔之效力，伊受領上開
      款項並非無法律上原因。
（二）原告既未於95年4 月30日前依和解案之內容清償餘款，伊
      解除該和解案中降低利率、免除違約金之約定，即屬有據
      ，伊自得依原約定利率即擔保借款部分年息4.81% 、信用
      貸款部分年息4.13% 計息，並加計違約金。而伊請求強制
      執行時縮減之利息及違約金合計2,995,623 元，若加計伊
      於和解前聲請執行未受償之裁判費、鑑價費、登報費共7,
      600 元，已逾300 萬元，伊並無溢收情事，而縱使雙方之
      協議未約定清償期限，伊依債權人之地位所受領300 萬元
      之給付並非不當得利，依民法第180 條第3 款之規定，原
      告不得請求伊返還等語，資以抗辯。並聲明：1.原告之訴
      駁回。2.如受不利益判決，願供擔保請准宣告免為假執行
      。
三、本件被告前執本院93年度拍字第832 號拍賣抵押物裁定，向
    本院聲請拍賣訴外人仁濟公司所有之系爭不動產，由本院以
    94年度執字第3240號案件執行，嗣於原告給付被告300 萬元
    後，被告即具狀向本院撤回前開強制執行之聲請，惟因系爭
    不動產另有其他債權人聲請假扣押查封在案，故無法辦理啟
    封。被告嗣復執本院93年度拍字第832 號拍賣抵押物裁定向
    本院聲請拍賣系爭不動產，由本院以95年度執字第24568 號
    案件執行，經第三人得標買受，被告已全額受償48,078,837
    元（含執行費367,580 元、債權本金45,147,587元、利息2,
    229,051 元、違約金334,619 元）等情，此為兩造所不爭執
    ，並有匯款回條1 紙、支票2 紙、撤回強制執行聲請狀1 紙
    在卷可佐（見本院卷第4 頁至第7 頁），並經本院調閱本院
    95年度執字第24568 號執行卷宗核閱屬實，堪信為真實。
四、本件之爭點為：
（一）先位聲明部分：被告受領系爭300 萬元之法律上原因是否
      嗣後已不存在？被告是否有可歸責事由而致給付不能之情
      事？
（二）備位聲明部分：原告主張被告溢領2,932,313 元，而依不
      當得利法則請求被告返還，有無理由？
五、本院得心證之理由：
（一）先位聲明部分：
    1.按無法律上之原因而受利益，致他人受損害者，應返還其
      利益。雖有法律上之原因，而其後已不存在者，亦同。民
      法第179 條定有明文。本件原告係因欲購買訴外人仁濟公
      司所有之系爭不動產，與被告協議由原告支付300 萬元後
      ，被告即撤回前開強制執行之聲請，以便原告得以辦理過
      戶手續，有被告通知函在卷可按（見本院卷第3 頁），則
      被告受領系爭300 萬元既係基於與原告間之前開協議，縱
      使嗣後被告復又聲請強制執行系爭不動產並經拍定在案，
      惟此並不影響兩造間系爭協議之效力，原告又未舉證證明
      系爭協議成立生效後，業經合法解除或撤銷在案，系爭協
      議自仍屬有效，則被告受領系爭300 萬元之法律上原因即
      無何嗣後已不存在之情事，是原告依民法第179 條後段之
      規定請求被告給付300 萬元及利息，即屬無據。
    2.次按因可歸責於債務人之事由，致給付不能者，債權人得
      請求賠償損害，民法第226 條第1 項定有明文，可知需債
      務人有給付不能之情事，且具有可歸責事由，債務人始負
      損害賠償責任。本件原告雖主張其係向被告購買被告對訴
      外人仁濟公司之債權，惟此為被告所否認，證人即被告公
      司承辦本案之職員丙○○證稱：94年8 月初左右，原告出
      面表示他們要與仁濟公司合併，要承買系爭不動產，原告
      並出具申請書給伊，伊向上簽報，上面批示若原告有支付
      仁濟公司所積欠債務的總數，就同意以原證一號通知函上
      所載的利率來計息。伊公司一開始只要求等原告還清全部
      的債務，就要塗銷抵押權，以便原告取得產權，原告並沒
      有說要購買債權，原告是說因為他們跟仁濟公司合併，所
      以要取得系爭不動產的產權等語（見本院卷第50頁反面）
      ，再參諸原告出具予被告之申請書（見本院卷第18頁）說
      明欄第1 項載明：本公司（即原告）與仁濟公司合併，故
      願意承受仁濟公司於貴行所積欠之債權金額（本金）45,1
      47,587元，此與證人丙○○前開證述情節相符，原告主張
      其係向被告購買被告對訴外人仁濟公司之債權云云，既未
      能舉證以實其說，實難以採信。本件依卷附之前開申請書
      及被告通知函之內容，兩造協議之內容乃原告願承擔訴外
      人仁濟公司積欠被告之債務，並約定於原告支付300 萬元
      予被告後，被告即應先撤回強制執行之聲請，俾便原告辦
      理系爭不動產之過戶手續，被告並同意擔保借款之部分改
      以年息2.5%、信用貸款部分改以年息3%計息，共減免利息
      934,980 元、違約金318,133 元之清償方案，是被告依系
      爭協議所負擔之義務乃在於原告支付300 萬元後，即應向
      執行法院撤回強制執行之聲請，而被告既已依約於原告支
      付300 萬元後，撤回前開強制執行之聲請，原告未能就系
      爭不動產辦理過戶，乃因另有其他假扣押債權人聲請查封
      所致，與被告無涉，難認有何可歸責於被告之事由，致給
      付不能之情事，是原告依債務不履行規定請求被告賠償損
      害，亦屬無據。
（二）備位聲明部分：
    1.按無法律上之原因而受利益，致他人受損害者，應返還其
      利益。雖有法律上之原因，而其後已不存在者，亦同。民
      法第179 條固定有明文。惟所謂受利益致他人受損害，必
      須受利益與受損害之間，有因果關係存在，其間有無因果
      關係，則應視受利益之原因事實與受損害之原因事實是否
      同一事實為斷，如非同一事實，縱令兩事實之間有所牽連
      ，亦無因果關係，自與民法第179 條不當得利之要件不合
      （參照最高法院48年度台上字第1555號判決意旨）。
    2.查兩造於協議成立之時並未約定餘款之清償期限，此為兩
      造所不爭執，而被告主張其業已催告原告於95年4 月30日
      前依協議內容清償餘款云云，固據其提出重要通知函、發
      信簿各1 份為證（見本院卷第43頁、第60頁），惟此為原
      告所否認，而依前開發信簿之記載，被告係以限時專送方
      式寄發該重要通知函，故未能提出回執以資證明原告確已
      收受該通知函，被告復未舉證證明原告確已收受其催告之
      通知，則被告以原告未於95年4 月30日前依協議內容清償
      餘款為由，而主張解除原協議內容關於擔保借款之部分改
      以年息2.5%、信用貸款部分改以年息3%計算利息及違約金
      全免之約定，即屬無據。惟本件縱使兩造間前揭減免利息
      、違約金之協議仍有效存在，而被告於本院95年度執字第
      24568 號強制執行事件拍賣系爭不動產後，陳報債權時雖
      仍以擔保借款部分年息4.13% 、信用貸款部分年息4.81%
      計息，並請求違約金334,619 元，惟被告就此縱受有利益
      ，乃係因行使抵押權拍賣訴外人仁濟公司所有之系爭不動
      產後，就案款分配所致，與原告支付系爭300 萬元係基於
      系爭協議之內容，二者非基於同一原因事實，揆諸前開說
      明，自無因果關係存在，是原告主張被告溢領2,932,313
      元，而依不當得利法則請求被告給付，即屬無據。
六、綜上，兩造間之協議既仍有效存在，被告受領系爭300 萬元
    自仍有法律上原因，被告亦無原告所指因可歸責於被告之事
    由，致給付不能之情事，而縱使兩造間關於降低利率、免除
    違約金之協議仍有效存在，被告有溢領2,932,313 元之情事
    ，惟被告受有此一利益乃係因行使抵押權拍賣系爭不動產後
    ，就案款分配所致，與原告支付系爭300 萬元係基於系爭協
    議之內容，二者間並無因果關係存在，是原告先位聲明依不
    當得利、債務不履行損害賠償等規定請求被告應給付原告30
    0 萬元，及其中50萬元自94年8 月10日、225 萬元自94年11
    月28日、25萬元自95年3 月28日起，均至清償日止，按年息
    5%計算之利息；備位聲明依不當得利法則請求被告應給付原
    告2,932,313 元，及自96年9 月13日起至清償日止按年息5%
    計算之利息，均無理由，應予駁回。其先位之訴既經駁回，
    則假執行之聲請亦失所附麗，應併予駁回。
七、本件事證業臻明確，兩造其餘攻擊或防禦方法及未經援用之
    證據，核與判決結果不生影響，爰不逐一論述，併此敘明。
八、訴訟費用負擔之依據：民事訴訟法第78條。
中    華    民    國    97    年    5     月    30    日
                  民事第一庭法  官  蔡和憲
以上正本係照原本作成。
如對本判決上訴，須於判決送達後20日內向本院提出上訴狀。
中    華    民    國    97    年    5     月    30    日
                            書記官  巫玉媛


司法院資訊處製作；財團法人民間司法改革基金會備份。
